【裁判字號】    96,上,65
【裁判日期】    970128
【裁判案由】    拆屋還地等
【裁判全文】
臺灣高等法院民事判決                    96年度上字第65號
    上  訴  人  己○○
    訴訟代理人  乙○○
    被上訴人    壬○○○
                            號.
                辛○○
                丙○○
    前二人共同
    訴訟代理人  宋嬅玲律師
    複代理人    李宏文律師
上列當事人間請求拆屋還地等事件，上訴人對於中華民國95年12
月11日臺灣臺北地方法院95年度訴字第7552號第一審判決提起上
訴，經本院於97年1月15日言詞辯論終結，茲判決如下：
      主      文
原判決關於駁回上訴人後開第二項之訴部分，及該部分假執行之
聲請，並訴訟費用之裁判廢棄。
被上訴人壬○○○應將附圖所示Ａ部分面積十五平方公尺之增建
物拆除，並將該占有土地返還予上訴人及其他共有人；被上訴人
丙○○應將附圖所示Ｂ部分面積十平方公尺之增建物拆除，並將
該占有土地返還予上訴人及其他共有人。
被上訴人壬○○○應給付上訴人新台幣陸仟貳佰柒拾元，並自民
國96年12月24日起至返還土地日止，按月給付新台幣玖拾伍元；
被上訴人辛○○應給付上訴人新台幣壹仟玖佰貳拾壹元；被上訴
人丙○○應給付上訴人新台幣貳仟貳佰陸拾捌元並自民國97年1
月13日起至返還土地止，按月給付新台幣陸拾參元。
其餘上訴駁回。
第一、二審訴訟費用，由上訴人負擔十分之一，被上訴人壬○○
○負擔十分之五，被上訴人辛○○負擔十分之一，被上訴人丙○
○負擔十分之三。
本判決所命給付，於上訴人依序為被上訴人壬○○○、辛○○、
丙○○提供新台幣捌拾萬元、壹仟元、伍拾萬元之擔保後，得為
假執行，但被上訴人壬○○○、辛○○、丙○○依序以新台幣貳
佰伍拾萬元、貳仟元、壹佰陸拾萬元為上訴人預供擔保後，得免
為假執行。
      事實及理由
一、上訴人主張：伊與被上訴人壬○○○、丙○○同為台北市○
    ○段○○段642號土地之共有人，該土地上建有門牌台北市○
    ○街33巷21號等2棟8戶之公寓（下稱系爭公寓），被上訴人
    壬○○○、丙○○各為系爭公寓中同巷21號、21-1號房屋（
    下稱系爭21號、21-1號房屋）所有權人，被上訴人辛○○則
    為系爭21-1號房屋之前所有權人。因被上訴人未經全體共有
    人同意，而於其房屋後方增建三面圍牆（下稱系爭圍牆），
    使與系爭房屋牆壁連成獨立空間，再加蓋為如附圖Ａ、Ｂ所
    示之增建物，以作為被上訴人浴室、洗衣間等使用，無權占
    有共有土地，致伊無法使用而受有相當於租金之損害，依民
    法第767條、第179條規定，伊得請求被上訴人壬○○○、被
    上訴人丙○○拆除前開增建物，將上開增建物所在土地（下
    稱系爭土地）返還上訴人及全體共有人，並請求被上訴人返
    還無權占有系爭土地所受相當於租金之不當得利等情，就原
    審駁回其請求之判決聲明廢棄，並聲明：(一)被上訴人壬○○
    ○應將附圖所示Ａ所示面積15平方公尺之增建物拆除，並將
    該占有土地返還予上訴人及其他共有人。(二)被上訴人丙○○
    應將附圖所示Ｂ所示面積10平方公尺之增建物拆除，並將該
    占有土地返還予上訴人及其他共有人。(三)被上訴人壬○○○
    應自民國91年6月24日起至返還土地日止，按占有面積每月
    給付上訴人每平方公尺新台幣（下同）176元。(四)被上訴人
    丙○○應自94年1月13日起至返還土地日止，按占有面積每
    月給付上訴人每平方公尺176元。(五)被上訴人辛○○應自民
    國91年6月24日起至94年1月12日止，按占有面積每月給付上
    訴人每平方公尺176元。(六)願供擔保請准宣告假執行。
    被上訴人則以：其於74年、75年購買系爭房屋時，該屋後方
    已增建圍牆，且該增建系爭圍牆非其所搭蓋，又與後面住戶
    共用，並無拆除之權利與義務，況系爭圍牆已存在20餘年，
    共有人間早有由一樓住戶使用系爭土地之默示的分管契約存
    在，其並非無權占有等語，資為抗辯，並聲明：(一)上訴人之
    上訴駁回。(二)如受不利判決，願供擔保請准宣告免為假執行
    。
二、兩造不爭執事項：
    (一)上訴人、被上訴人丙○○、壬○○○均為系爭土地之共有
      人。
    (二)附圖所示Ａ土地，自76年1月7日起迄今由被上訴人壬○○
      ○占有使用中，附圖所示Ｂ之土地，自91年6月24日起（
      上訴人請求之始日）至94年1月12日止，由被上訴人辛○
      ○占有使用，94年1月13日以後迄今由被上訴人丙○○占
      有使用。
三、就被上訴人是否有權占有系爭土地言。關於此，上訴人主張
    被上訴人未經全體共有人同意即占有使用系爭土地，自屬無
    權占有，被上訴人則以其占有乃基於共有人間默示的分管契
    約，並非無權占有為辯。按共有物，除契約另有訂定外，由
    共有人共同管理之，民法第820條第1項定有明文，可知共有
    物之管理，以由共有人共同管理為原則，分管為例外，被上
    訴人既抗辯共有人間就系爭土地有分管契約之例外事實存在
    ，自應就此分管事實負舉證責任。被上訴人雖主張系爭房屋
    新建時，即一併完成系爭圍牆之增建，可知系爭圍牆所圍之
    系爭土地，業經全體共有人同意由一樓房屋所有人單獨使用
    ，此一事實亦存在數十年，均無人異議等語，並聲請訊問證
    人即系爭公寓起造人兼建商丁○○、起造人汪懷瑾、其後購
    買系爭公寓之住戶庚○○（即黃徐淑英）、戊○○、甲○○
    等人。證人即系爭21-1號房屋最初所有人汪懷瑾（現居美國
    舊金山市），以書面陳稱：其承購時後院已有系爭圍牆，而
    且很高（本院卷132頁），證人庚○○（由汪懷瑾受讓該房
    屋者）亦證稱：其購買時，後院有以系爭圍牆圍起來，成為
    自己空間（本院卷153頁），證人即系爭21號房屋之前所有
    人甲○○亦證稱：其於68年購買該房屋時，即有系爭圍牆等
    語（本院卷154頁）。然證人即系爭公寓之建商、21-6號、
    21-7號房屋最初所有人丁○○則稱：於其建築完成系爭公寓
    時，並未加蓋系爭圍牆，可能是買的人自己蓋的，一般而言
    ，產權是共有的，由一樓的人使用空地，但是本件沒有特別
    約定，印象中一樓是地主分到，因為一樓有空地使用，價格
    特別好，於系爭公寓建築完成前即有人訂購，於取得使用執
    照後即出賣，其未在房屋住過等語（本院卷134頁、135頁）
    ，而依被上訴人於原審所提出之系爭房屋照片（原審卷91頁
    ），系爭圍牆之外側底部一小段係以磁磚貼上，其上之主要
    部分則為水泥面，明顯可以看出水泥部分為事後增建，是證
    人丁○○所稱於其建築完成系爭公寓時，並未加蓋系爭圍牆
    ，當屬可信，被上訴人辯稱系爭圍牆與系爭公寓一併完成，
    尚難贊同。證人丁○○既未於建築系爭公寓時一併加蓋系爭
    圍牆，復未與其他共有人約定一樓空地由誰使用，且其於取
    得使用執照後即出賣他人，其並未在該處住過，可知證人丁
    ○○並未與其他房屋所有人一同同意系爭土地分由被上訴人
    管理。又由證人丁○○受讓前開21-6號房屋者為私立淡江大
    學，受讓前開21-7房屋者為證人癸○○，有土地及建物登記
    簿謄本可參（原審卷100頁、104頁），經本院函詢該大學是
    否有與其他共有人達成分管協議，該大學函以年代久遠，已
    無從知悉，有該大學96年8月30日校總字第0960002095號函
    可據（本院卷126頁），證人癸○○於本院訊問時，亦證稱
    ：未同意由一樓之住戶使用系爭土地（本院卷171頁）等語
    ，被上訴人復不能證明共有人私立淡江大學、癸○○已同意
    分管之事實，則就系爭土地共有人中，至少為21-6號、21-7
    號房屋所有人，始終未同意將系爭土地分由被上訴人管理，
    依上開規定，系爭土地既未經全體共有人同意由被上訴人分
    管，則被上訴人抗辯其基於分管契約合法占用系爭土地，即
    非可採，上訴人主張被上訴人壬○○○、丙○○占用系爭土
    地，為無權占有，即屬有據。
四、就上訴人得否請求拆除增建物及返還土地言。按所有人對於
    無權占有或侵奪其所有物者，得請求返還之，各共有人對於
    第三人，得就共有物之全部為本於所有權之請求，但回復共
    有物之請求，僅得為共有人全體之利益為之，民法第767條
    、第821條分別定有明文。又無權占有他人土地興建建物者
    ，必須拆除建物始能返還土地，故所有人請求返還土地時，
    得併請求拆除建物，自屬當然。系爭圍牆乃於系爭房屋後方
    搭建，所圍土地現由被上訴人壬○○○、丙○○供浴室、洗
    衣間等使用，該圍牆與系爭房屋後棟之大樓並未相連，且其
    位置全在兩造共有土地之內，而非與後棟大樓之中線，有附
    圖、照片，並經本院應原審履勘無誤，製有勘驗筆錄可按（
    原審卷50頁、本院卷162頁），是系爭圍牆非用以區隔與後
    棟房屋之界線，亦非與後棟大樓共用，應可認定，被上訴人
    辯稱系爭圍牆與後棟房屋共用云云，並不可採。又系爭圍牆
    係被上訴人壬○○○、丙○○於買受系爭房屋時，一併買受
    ，為被上訴人所不爭，是被上訴人壬○○○、丙○○對系爭
    圍牆，自有處分權，故被上訴人辯稱其無權拆除，亦非可採
    。被上訴人壬○○○、丙○○既以附圖所示Ａ、Ｂ之增建物
    無權占有系爭土地，依前開規定，上訴人主張被上訴人壬○
    ○○應將附圖所示Ａ部分、被上訴人丙○○應將附圖所示Ｂ
    部分之增建物拆除並返還該部分之土地予上訴人及全體共有
    人，自有理由。
五、就上訴人得否請求被上訴人給付不當得利言。按無權占有他
    人之土地，通常可能受有相當於租金之不當得利，被上訴人
    既無權占有系爭土地，則上訴人主張被上訴人獲有相當於租
    金之不當得利，亦為可採。至於不當得利之金額如何計算，
    上訴人主張被上訴人無權占有系爭土地所獲有相當租金之不
    當得利，應依上訴人就系爭公寓基地之公告現值即每平方公
    尺168,768元之10%，按上訴人應有部分（1/8）計算，被上
    訴人則抗辯上訴人請求之金額過高等語。查被上訴人僅占用
    如附圖所示Ａ、Ｂ部分之系爭土地，並非系爭公寓基地全部
    ，上訴人主張依系爭公寓基地全部之公告現值計算，顯非有
    據。城市地方房屋之租金，以不超過土地及其建築物申報總
    價年息百分之十為限，舉辦規定地價或重新規定地價時，土
    地所有權人未於公告期間申報地價者，以公告地價百分之八
    十為其申報地價，土地所有權人於公告期間申報地價者，其
    申報之地價超過公告地價百分之一百二十時，以公告地價百
    分之一百二十為其申報地價；土地法第97條第1項及平均地
    權條例第16條第1項定有明文。系爭土地自89年7至92年12月
    ，其公告地價為每平方公尺61,000元，93年1月至95年12月
    為，有上訴人所提出之公告地價查詢資料可參（本院卷65頁
    ），本院認為系爭土地原為防火巷，地下為化糞池，為兩造
    所不爭，其利用價值顯然較低，與房屋本體顯難比擬，上訴
    人主張依公告現值10%計算被上訴人每年所得相當於租金之
    不當得利，並非合理，又前開二公告地價相差甚微，而公告
    地價與公告現值差距日益擴大，故應以起訴後即每平方公尺
    61,360元之公告地價1%計算較為適當。又附圖所示Ａ部分之
    面積為15平方公尺，被上訴人壬○○○占有該部分土地所獲
    相當於不當得利之月租金為767元（61,360×15×1/ 100/12
    ＝767），上訴人應有部分為1/8，故被上訴人壬○○○每月
    應返還上訴人不當得利之金額為95元（767/8＝95.87，元以
    下單位捨去）。附圖所示Ｂ部分之面積為10平方公尺，依前
    開計算方式，被上訴人辛○○、丙○○每月應返還上訴人之
    不當得利金額為63元。又上訴人之聲明雖係請求被上訴人按
    月給付，然就本院言詞辯論終結時，已到期部分，無按月給
    付問題，本院自得合併其金額而命一次給付。再者，附圖所
    示Ａ之土地，自91年6月24日（上訴人請求之始日）起迄今
    由被上訴人壬○○○占有使用中，附圖所示Ｂ之土地，於91
    年6月24日起至94年1月12日止（約30.5月），由被上訴人辛
    ○○占有使用，94年1月13日以後迄今則由被上訴人丙○○
    占有使用中，已如前述，被上訴人壬○○○自91年6月24日
    起至96年12月23日止（本院言詞辯論終結前已滿一月之期間
    ）占用系爭土地之期間為5年6月（66個月），所獲得之不當
    得利為6,270元（66×95＝6,270），被上訴人辛○○占用系
    爭土地30.5月所獲得之不當得利為1,921元（63×30.5＝
    1921.5），被上訴人丙○○占用系爭土地之期間，自94年1
    月13日至97年1月12日止（本院言詞辯論終結前已滿一月之
    期間）為36月，所獲得之不當得利為2,268元（63×24＝
    2,268）。是上訴人請求被上訴人壬○○○給付6,270元及自
    96年12月24日起至返還土地之日止，按月以95元計算之不當
    得利，請求被上訴人辛○○給付1,921元，請求被上訴人丙
    ○○給付2,268元及自97年1月13日起至返還土地止，按月以
    63元計算之不當得利，應屬有據，逾此部分之請求則無理由
    。
六、綜上所述，上訴人本於所有物返還請求權及不當得利返還請
    求權之法律關係，請求被上訴人壬○○○、丙○○將附圖所
    示Ａ、Ｂ部分面積15平方公尺之增建物拆除，並將該占有土
    地返還予上訴人及其他共有人，被上訴人丙○○將附圖所示
    Ｂ所示面積10平方公尺增建地上物拆除，並將該占有土地返
    還予上訴人及其他共有人；被上訴人壬○○○應給付6,270
    元，及自96年12月24日起至返還土地日止，按月給付95元，
    被上訴人辛○○應給付1,921元，被上訴人丙○○應給付2,
    268元及自97年1月13日起至返還土地止，按月給付63元，為
    有理由，應予准許。逾此所為請求，為無理由，應予駁回。
    原審就上開應准許部分，為上訴敗訴之判決，並駁回其假執
    行之聲請，尚有未洽，上訴意旨求予廢棄改判，為有理由，
    爰由本院予以廢棄改判如主文第二項所示，又此部分，兩造
    分別陳明願供擔保為准、免假執行之宣告，經核於法並無不
    合，爰分別酌定相當擔保金額准許之。至於上訴人之請求不
    應准許部分，原判決為上訴人敗訴之判決，並駁回其假執行
    之聲請，經核於法並無不合，上訴意旨聲明廢棄改判，為無
    理由，應駁回其上訴。
七、據上論結，本件上訴為一部有理由，一部無理由。依民事訴
    訟法第450條、第449條第1項、第79條、第463條、第390條
    第2項、第392條第2項，判決如主文。
中    華    民    國    97    年    1     月    28    日
                    民事第九庭
                        審判長法  官   黃熙嫣
                              法  官   陳玉完
                              法  官   呂太郎
正本係照原本作成。
被上訴人如不服本判決，應於收受送達後20日內向本院提出上訴
書狀，其未表明上訴理由者，應於提出上訴後20日內向本院補提
理由書狀（均須按他造當事人之人數附繕本）上訴時應提出委任
律師或具有律師資格之人之委任狀；委任有律師資格者，另應附
具律師資格證書及釋明委任人與受任人有民事訴訟法第466條之1
第1項但書或第2項（詳附註）所定關係之釋明文書影本。
中    華    民    國    97    年    2     月    1     日
                              書記官   黃千鶴
附註：
民事訴訟法第466條之1（第1項、第2項）：
對於第二審判決上訴，上訴人應委任律師為訴訟代理人。但上訴
人或其他法定代理人具有律師資格者，不在此限。
上訴人之配偶、三親等內之血親、二親等內之姻親，或上訴人為
法人、中央或地方機關時，其所屬專任人員具有律師資格並經法
院認為適當者，亦得為第三審訴訟代理人。


司法院資訊處製作；財團法人民間司法改革基金會備份。
